【裁判字號】    97,訴,262
【裁判日期】    980112
【裁判案由】    塗銷所有權移轉登記等
【裁判全文】
臺灣士林地方法院民事判決               97年度訴字第262號
原      告  台灣中小企業銀行股份有限公司
法定代理人  戊○○
訴訟代理人  乙○○
            甲○○
被      告  丁○○
訴訟代理人  紀冠伶律師
複代理人    己○○
被      告  丙○○
上列當事人間請求塗銷所有權移轉登記等事件，本院於民國97年
12月11日辯論終結，判決如下：
    主      文
被告間就如附表所示不動產，於民國九十六年九月十一日所為信
託契約債權行為，及於民國九十六年十月十九日所為所有權移轉
登記之物權行為應予撤銷。
被告丁○○應將其就如附表所示不動產於民國九十六年十月十九
日經臺北市建成地政事務所以信託為登記原因所為之所有權移轉
登記塗銷。
訴訟費用由被告負擔。
    事實及理由
一、本件被告丙○○，未於言詞辯論期日到場，核無民事訴訟法
    第386 條各款所列情形，爰依原告之聲請，由其一造辯論而
    為判決。
二、原告起訴主張：訴外人謝緯綾於民國94年5 月17日邀同被告
    丙○○為連帶保證人與原告訂立青年創業貸款契約借款新臺
    幣（下同）90萬元，約定借款期間自94年5 月19日起至100
    年5 月19日止，償還方式為貸放後12個月內按月繳納利息，
    自95年5 月19日起按月繳納本息。然謝緯綾自96年7 月19日
    起即未依約償還本息，屢經催討，均未獲置理，依約已視為
    到期，尚欠本金72萬4,534 元未清償。詎被告丙○○為規避
    債務，於96年9 月11日就其所有如附表所示不動產（下稱系
    爭房地）與被告丁○○成立信託契約，並於同年10月19日辦
    畢信託所有權移轉登記，而被告丙○○除系爭房地外，已無
    其餘可供執行之財產，故被告間之信託行為有損原告之債權
    。為此，依信託法第6 條第1 項規定，訴請法院撤銷被告間
    就系爭房地所為信託之債權行為及不動產移轉之物權行為，
    並代位被告丙○○主張依民法第767 條及第113 條規定，訴
    請被告丁○○應塗銷就系爭房地之所有權登記等語，而聲明
    求為判決：(一)被告間就系爭房地於96年9 月11日所為信託契
    約之債權行為，及同年10月19日所有權信託移轉登記之物權
    行為應予撤銷。(二)被告丁○○應將其就系爭房地於96年10月
    19日經臺北市建成地政事務所以信託為登記原因之所有權移
    轉登記塗銷。
三、被告丁○○則以：被告丙○○為被告丁○○之胞弟，被告丙
    ○○於91年9 月間，向被告丁○○借款270 萬元，被告丁○
    ○商得配偶呂志強同意後，自呂志強設在大眾商業銀行股份
    有限公司（下稱大眾商銀）之帳戶內提領270 萬元予被告丙
    ○○，並約定借款期限自91年10月10日起至106 年10月10日
    止，按年利率5 ％計算利息，被告丙○○應按月償還本息1
    萬9,972 元，如有一期逾期，則債務視為全部到期，且被告
    丙○○願提供其所有之系爭房地，設定抵押權以擔保借款，
    惟基於手足情誼，並未辦理抵押權設定登記，另被告丙○○
    尚簽發未載到期日、面額為270 萬元之本票乙紙予被告丁○
    ○收執，並授權被告丁○○自行填載到期日。嗣被告丙○○
    於91年10月10日起，自其於中國信託商業銀行股份有限公司
    、臺灣中小企業銀行股份有限公司之帳戶按月匯款1 萬9,97
    2 元至呂志強上開大眾商銀之帳戶以清償借款，期間偶有逾
    期清償之情形，被告丁○○總予以通融。惟被告丙○○自96
    年4 月起，即無力依約清償借款，尚欠被告丁○○253 萬6,
    444 元，依約債務應視為全部到期，被告間乃協議將被告丙
    ○○所有之系爭房地信託登記予被告丁○○，以管理、處分
    系爭房地之所得清償被告丙○○積欠被告丁○○之款項，而
    此亦因適逢父喪，遲至96年10月始行辦理信託登記事宜。是
    被告間之信託行為，僅係被告丁○○行使債權，並非為使被
    告丙○○規避債務。再系爭房地之土地公告現值僅279 萬餘
    元，房屋之屋齡亦已逾30年，其中1 樓扣除騎樓部分，面積
    未達4 坪，其餘各樓層面積僅7.8 坪，而5 樓部分被告丙○
    ○僅有1/2 之持份，價值並不高。況被告丙○○積欠被告丁
    ○○達253 萬6,444 元，而積欠原告之債務為70餘萬元，且
    原告之債權僅為一般債權，被告間之信託行為未損害原告之
    債權，原告請求為無理由云云置辯，並聲明求為判決：駁回
    原告之訴。而被告丙○○則經合法通知，然均未到庭陳述，
    亦未提出書狀為何聲明或答辯。
四、經查：
  (一)如下事實為兩造所不爭執：
  1.訴外人謝緯綾於94年5 月17日邀同被告丙○○為連帶保證人
    向原告借款90萬元，約定借款期間自94年5 月19日起至100
    年5 月19日止，償還本息方式為貸放後12個月內按月繳納利
    息，並自95年5 月19日起按月平均攤還本息，且如不依約清
    償本金，即喪失期限利益。而謝緯綾自96年7 月19日起即未
    依約繳納本息，依約債務應視為全部到期，尚欠本金70萬4,
    534 元未清償。原告為此對謝緯綾、被告丙○○提起返還消
    費借貸款之訴，案經臺灣臺北地方法院以97年度訴字第485
    號判決原告勝訴而確定在案。
  2.被告丙○○於91年9 月間，向被告丁○○借款270 萬元，約
    定借款期限自同年10月10日起至106 年10月10日止，利息以
    年利率5 ％計算，被告丙○○如未依約繳納本息，則喪失期
    限利益，且經被告丙○○簽發號碼為TH0000000 號、金額為
    270 萬元，未載到期日之本票乙紙予被告丁○○收執。惟被
    告盧境自96年4 月起即未依約清償本息，迄今尚欠被告丁○
    ○253 萬6,444 元。
  3.被告丙○○於96年10月17日檢附土地登記申請書、記載立約
    日期為同年9 月11日之土地暨建築改良物信託契約書等文件
    ，以信託為登記原因，向臺北市建成地政事務所申辦將系爭
    房地之所有權移轉登記予被告丁○○，並於同年10月19日辦
    畢移轉登記，而經此不動產所有權移轉後，被告丙○○已無
    其他足額之財產可供原告執行受償。
  (三)上開事實，且有青年創業貸款契約（本院士林簡易庭97年度
    士簡調字第101 號卷第9 頁，該案卷以下稱101 號卷）、借
    據（同上卷第10頁）、授信約定書（同上卷第11頁以下）、
    連線作業通用查詢單（同上卷第10-1頁以下）、民事判決及
    其確定證明書（本院卷卷二第42頁以下）、借款合約書（本
    院卷卷一第47頁）、本票（本院卷卷一第48頁）、土地建築
    改良物信託契約書（同上卷第14頁以下）、土地建物登記謄
    本（同上卷第16頁以下）、財政部臺北市國稅局財產歸屬資
    料清單（同上卷第25頁）等，附卷可稽，均堪信為真實。
五、茲原告主張依信託法第6 條第1 項規定，訴請法院撤銷被告
    間信託之債權行為及不動產移轉之物權行為，並代位被告丙
    ○○主張依民法第767 條及第113 條規定，訴請被告丁○○
    應塗銷就系爭房地之所有權登記，被告丁○○則以前開情詞
    置辯。本院判斷如下：
  (一)按信託行為有害於委託人之債權人權利者，債權人得聲請法
    院撤銷之，信託法第6 條第1 項定有明文。而所謂害於委託
    人之債權人之權利者，謂因信託行為，致權利不能獲得滿足
    。其立法說明中謂「為防止委託人藉成立信託脫產，害及其
    債權人之權益，爰參考民法第244 條第l 項之規定，於本條
    第l項 規定信託行為有害於委託人之債權人之權利者，債權
    人得聲請法院撤銷之，而不以委託人於行為時明知並受益人
    於受益時亦知其情事者為限，以保障委託人之債權人，並期
    導信託制度於正軌。」，是若有因債務人之信託行為，而使
    債權陷於清償不能、或困難或遲延之狀態，即有該規定之適
    用，且不以受託人明知為必要。
  (二)本件被告間就系爭房地之所有權移轉登記，依據臺北市建成
    地政事務所函覆本院所檢送之申辦登記資料顯示（本院卷第
    11頁以下），係於96年10月17日向該地政事務所提出申請書
    ，並檢附系爭房地之信託契約書，上載立約日期為同年9 月
    11日，信託目的為「管理處分（出售）信託土地建築物所有
    權」，受益人為被告丙○○，信託期間自同日起至106 年9
    月10日止，信託財產之管理或處分方法為「受託人依約管理
    處分（出售）信託物所有權」，而信託關係消滅時，信託財
    產之歸屬人亦為被告丙○○等項。姑不論據被告丁○○陳明
    被告二人除檢送地政機關申辦之公契外，並無另行簽訂私契
    進一步規範雙方權利義務關係，已有可疑，即依上述契約書
    內容而論，可知該契約書約定被告間之信託目的，為於系爭
    房地移轉予被告丁○○後，由丁○○負責管理或加以出售處
    分，雖據被告丁○○陳稱：此信託兼具清償或擔保目的在內
    云云，惟果被告間確為以信託管理、處分清償被告丙○○對
    被告丁○○所負債務，則此信託猶以被告丙○○為受益人，
    即無償債之效果，且系爭房地現在被告丙○○仍居住其間而
    管領使用，被告丁○○復自承迄今未曾為何銷售行為，足認
    並無履行信託契約之事實或行為存在，此再參照被告丁○○
    前後陳述稱：「本件是有擔保的意味在內，但借款是事實。
    」等語（本院卷二第37頁），及「房子是被告的父母親買的
    ，登記在二兄弟名下，後來被告丙○○管理不良，父親要求
    信託登記交由姊姊處理，是因為如此才辦理信託登記。」等
    語（本院卷二第48頁以下），前後所述已有不符，且被告間
    既無履行信託契約之行為，所謂信託之合意內容究竟如何，
    亦屬可疑，而常情因欠債之擔保，僅以設定抵押權等擔保物
    權即足，亦無移轉所有權或信託之必要，被告丁○○明知被
    告丙○○在外欠債已經無力清償而臨執行之際，與被告丙○
    ○二人為此信託契約簽訂及所有權移轉行為，顯係為規避強
    制執行所為，已堪認定。
  (三)又系爭房地所設定之第一、二順位最高限額抵押權擔保權利
    總價值，僅各為300 萬元及60萬元，有同上土地及建物登記
    謄本可參。而該房地經本院選任鑑定人鑑定，據提出之鑑定
    報告及說明，認定該房地經扣除應納土地增值稅後，價值仍
    達721 萬元，此有鑑定報告一份（本院卷第123 頁以下），
    附卷可按，則不論被告丙○○設定抵押權擔保之債務是否已
    有部分清償，扣除抵押權擔保優先債權之數額後，如經執行
    ，當仍有餘額可資清償被告丙○○對原告之欠債，被告丁○
    ○主張對被告丙○○尚有253 萬6,444 元之債權迄未獲償，
    固有上述借款合約書及本票為證，且為原告所不爭執，但債
    務人之財產為債權人債權之總擔保，債務人為謀特別保障特
    定債權人所為財產處分行為，如因此損及其他債權人得受償
    範圍或時效，均屬有害於其他債權人之債權，自得依據信託
    法第6 條第1 項規定訴請撤銷，今被告丙○○將系爭房地移
    轉登記予被告丁○○，不僅未有實際履行信託契約約定之管
    理、處分事實，且任由系爭房地繼續由被告丙○○占有使用
    ，而該等房地之市場價值，如經執行可以使原告債權獲得一
    部或全部之清償，是即認被告間信託債權與物權契約非為規
    避執行之通謀虛偽意思表示，因被告丁○○長期無管理、處
    分之事實，對於受益人即被告丙○○之財產無所增益，並致
    原告已取得執行名義而猶不能聲請執行，實已害及原告之債
    權，揆之前揭規定及說明，應認原告因此訴請撤銷，於法洵
    無不合。至被告丁○○雖抗辯鑑價結果高估，惟僅稱：系爭
    不動產為5 樓透天住宅，非公寓建築，第3 層及第5 層面間
    均僅有9 坪，扣除連通內部之樓梯後，將影響價格，且第5
    層為被告丙○○與第三人共有，以鑑價結果顯示之高價，勢
    將無法出售，即設定抵押擔保之貸款銀行，亦僅同意設定36
    0 萬元云云，而抵押權設定擔保之金額，本非必與不動產市
    價相當，前述鑑定報告既已實地勘查現場，並針對當地區域
    市場價格與個別因素條件加以評估算定，客觀上又無何瑕疵
    可指，自無從任意推論其鑑價結果偏離市場價格，被告丁○
    ○對於系爭建物當地市價究竟與鑑價結果有何出入，亦未能
    提出任何證據以證實鑑定結果確有瑕疵或不符之處，乃僅以
    上開內容指摘，難認可憑，亦無礙於前述認定。
  (四)次按所有人對於妨害其所有權者，得請求除去之；債務人怠
    於行使其權利時，債權人因保全債權，得以自己之名義，行
    使其權利，民法第767 條中段、第242 條前段亦分別定有明
    文。又按所謂害及債權謂因債務人之行為，致債權不能獲得
    滿足，亦即因債務人所為之有償或無償行為，致其責任財產
    減少，使債權不能或難於獲得清償之狀態屬之。而有害及債
    權之事實，須於行為時存在，且於債權人行使撤銷權時，債
    務人處於無資力狀態。查被告丙○○積欠原告及被告丁○○
    上開款項，且在系爭房地上設定有第一、二順位抵押權，擔
    保權利總價值各為300 萬元及60萬元，而被告丙○○除原有
    之系爭房地外，於原告提起本件訴訟撤銷信託時，名下無其
    他可供強制執行之財產以資清償對原告積欠之債務，此均為
    被告所不爭執，則堪認被告丙○○已陷於無資力，且被告間
    就系爭房地所為信託契約行為已經撤銷，被告丁○○所享所
    有權登記已失其原因關係，現存信託登記為有礙於被告丙○
    ○之所有權，被告丙○○自得請求被告丁○○塗銷所有權登
    記，乃其迄今不為，要屬怠於行使權利，故原告主張代位被
    告丙○○依據民法第767 條中段規定訴請被告丁○○塗銷所
    有權登記，應認於法亦無不合。
六、從而，原告主張依信託法第6 條第1 項規定，訴請法院撤銷
    被告間就系爭房地於96年9 月11日所為信託契約債權行為，
    及於同年10月19日所為所有權移轉登記之物權行為，並代位
    被告丙○○對被告丁○○主張依據民法第767 條規定，訴請
    被告丁○○塗銷其就系爭房地於96年10月19日經臺北市建成
    地政事務所以信託為登記原因所為之所有權移轉登記，為有
    理由，應予准許。而原告本此請求塗銷已屬有據，則其以重
    疊合併主張代位被告依據民法第113 條訴請塗銷所有權登記
    部分，即無別為論斷之必要，應予敘明。至兩造其餘攻擊防
    禦方法，經本院悉予審酌後，認均無礙於本件之判斷，於茲
    不贅。
七、據上論結，原告之訴為有理由，依民事訴訟法第385 條第1
    項前段、第78條、第85條第第1項前段判決如主文。
中    華    民    國    98    年     1    月    12    日
                  民事第一庭  法  官  蕭錫証
以上正本證明與原本無異。
如對本判決上訴，應於判決送達後20日內向本院提出上訴狀。
中    華    民    國    98    年    1     月    19    日
                              書記官  林立原


司法院資訊處製作；財團法人民間司法改革基金會備份。
